【裁判字號】    89,訴,3301
【裁判日期】    900219
【裁判案由】    租佃爭議
【裁判全文】
臺灣臺中地方法院民事判決  八十九年度訴字第三三○一號
    原      告    丙○○
    被      告    己○○○
                  甲○○
    兼右二被告
    訴訟代理人    乙○○    住.
    被      告    戊○○    住.
                  丁○○    住.
右當事人間租佃爭議事件，經台中縣政府調處不成立移送前來（八九府地籍字第二七
五二二六號），本院判決如左：
    主      文
被告應將坐落台中縣石岡鄉○○段第二二一地號（面積九六六‧五三平方公尺）、第
二二六地號（面積一二三六‧六九平方公尺）土地交還原告。
被告應連帶給付原告新台幣柒仟參佰捌拾貳元。
原告其餘之訴駁回。
訴訟費用由被告連帶負擔。
    事      實
甲、原告方面：
  一、聲明：
（一）被告應將坐落台中縣石岡鄉○○段第二二一地號（面積九六六‧五三平方公尺
      ）、第二二六地號（面積一二三六‧六九平方公尺）土地交還原告。
（二）被告應連帶給付原告新台幣（下同）壹拾參萬玖仟零玖拾肆元。
（三）被告應連帶給付原告壹拾捌萬元。
  二、陳述：
（一）緣原告之先祖母劉許五妹前將坐落台中縣石岡鄉○○段第二二一地號（重測前
      為土牛段土牛小段第一三七地號，面積九六六‧五三平方公尺）、第二二六地
      號（重測前為土牛段土牛小段第一三六地號，面積一二三六‧六九平方公尺）
      出租予劉錫順（即被告己○○○之先夫，其餘被告之先父），並依耕地三七五
      減租條例向石岡鄉公所登記在案，嗣後每六年辦理續租，惟劉錫順自八十一年
      間起即有積欠租金情事，而劉錫順於八十六年五月十二日往生後，即由被告等
      人繼承該租賃權，嗣原告取得上開土地所有權後，乃發覺劉錫順自八十一年起
      已有任憑土地荒蕪，不自任耕作之情。又被告己○○○年屆七十四歲，已無體
      力從事繁重之農耕工作，被告乙○○、丁○○遷居桃園縣及彰化縣，顯然無法
      從事農作，是依耕地三七五減租條例第十六條、第十七條之規定，系爭土地之
      租佃關係已不存在，原告自得收回，自行耕作，爰求為判決如聲明第一項。
（二）另被告等自八十一年起至九十年一月止，累計欠繳租谷十八期，每期應收四○
      三‧五台斤（即二四二‧一公斤），按年息百分之十計算，合計被告積欠原告
      六六二三‧五公斤稻谷，依農會收購價每公斤二十一元計算，被告應連帶給付
      原告壹拾參萬玖仟零玖拾肆元。且系爭土地因被告荒廢經年，被告收回自耕須
      雇工整地回復原狀（預估一二○工作天、一天工資一千五百元），爰請求被告
      連帶給付復原費用壹拾捌萬元。
（三）對被告抗辯之陳述：被告陳稱系爭土地種植香蕉及「過貓」等物，並無廢耕云
      云。然查上開作物係本件租佃爭議由台中縣耕地租佃委員會第一次調處後，被
      告等人強行種植，且本件耕地之正產物為稻穀，被告種植香蕉、過貓亦與約定
      不符，且被告等種植香蕉、過貓等物，均與一般種植情形不符，系爭土地已無
      灌溉水源，足見被告等並未實際耕種。
  三、證據：提出戶籍謄本二件、現場照片三十三張、存證信函影本二件、土地登記
      謄本二件為證，並聲請傳訊證人劉嘉修。
乙、被告方面：
  一、聲明：原告之訴駁回。
  二、陳述：
（一）系爭坐落台中縣石岡鄉○○段第二二一地號、第二二六地號二筆農地，原係劉
      錫順（即被告己○○○之先夫、其餘被告之先父）向劉許五妹承租，嗣後劉許
      五妹因搬遷他處，並未通知劉錫順，故原承租人及被告均不知出租人之新址，
      亦無以知悉出租人業已死亡，致未前往辦理變更（耕地租約）登記。嗣於八十
      八年六月七日接獲原告以存證信函催討租穀，被告始與原告取得聯繫，並得知
      原出租人死訊，被告等隨即依函附台中縣政府函文，備齊繼承系統表及繼承人
      全戶戶籍謄本，並依石岡鄉公所承辦人員指示，依法辦理租約變更登記，並以
      存證信函通知原告協同辦理租約變更事宜及繳租方式，詎原告為收回耕地，藉
      詞刁難，故謂被告未予理會，顯有放棄承租之意，實有誤解。
（二）又關於系爭農地租金之繳納，長期以來皆由已去世之原承租人劉錫順與劉許五
      妹辦理，其先前之地租租谷均已繳付，嗣後劉許五妹他遷致被告等無從繳付，
      況劉許五妹早於七十五年死亡，原告遲至八十八年三月辦理繼承登記，該期間
      並無合法之繼承人受領系爭租約租金，實乃不可歸責於被告，依民法第二百三
      十條：「因不可歸責於債務人之事由，致未為給付者，債務人不負遲延責任。
      」，故原告請求遲延給付租穀之利息，及未按時繳付租約而欲終止系爭耕地三
      七五租約，實無理由。且被告己○○○雖已年屆七十四歲，惟身體健朗，猶能
      下田工作，而劉錫順去世後，被告悲痛之餘又遭逢九二一地震致房屋全倒，而
      地震後土質鬆動，致原所種植之作物枯死，地震期過後，被告等即恢復耕作，
      種植香蕉或葉菜類等作物，此有石岡鄉土牛村村長出具之現耕證明書可證。故
      原告所稱該農地已荒置八年，顯與實情不符。而系爭土地被告目前種植香蕉及
      俗稱「過貓」之作物，該作物應如何種植並無絕對之方法，況且被告等並非自
      先前均種植該作物，故對該等作物之種植方法較不熟稔，但上開作物被告均得
      按時收穫，亦無可能發生廢耕之情形。
（三）且按耕地三七五減租條例規定，並未限制承租人種植作物之種類，亦未明文規
      定承租人僅可在承租之農地種植水稻，故原告所執被告未種植稻穀云云，於法
      無據。而本件租約第一項僅約定租額以「正產物」收穫總量比例計算，概非約
      定該農地必須種植水稻不可，故原告主張實有誤解。
（四）「耕地租約在租佃期限未屆滿前，非有左列情形之一不得終止：一、承租人死
      亡無繼承人時。二、承租人放棄耕作權時。三、地租積欠達兩年之總額時。四
      、非因不可抗力繼續一年不為耕作時。五、經依法編訂或變更為非耕地使用時
      。」、「耕地租約期滿時，有左列情形之一者，出租人不得收回自耕：一、出
      租人不能自任耕作者。二、出租人所有收益足以維持一家生活者。三、出租人
      因收回耕地，致承租人失其家庭生活依據者。」耕地三七五減租條例第十七條
      第一項、第十九條第一項分別定有明文，依上開法條所示，原告所有收益尚非
      無法維持一家生活，被告亦無第十七條第一項所列各款情形，是原告之請求顯
      無理由，被告長久以來皆賴耕田維生，而系爭農地既未廢耕，亦無放棄承租之
      意。
（五）按「應付利息之債務，其利率未經約定，亦無法律可據者，週年利率為百分之
      五」、「利息不得滾入原本，再生利息」民法第二百零三條及第二百零七條前
      段分別定有明文。縱退步言之，本件原告所請求積欠之租穀逾期追加利息，係
      依年息百分之六按複利計算，亦與上開規定不符，於法無據。
  三、證據：提出存證信函、房屋全毀證明書、現耕證明書各一件為證。
丙、本院依職權勘驗現場，囑託台中縣東勢地政事務所人員就系爭土地測量、製作鑑
    定圖，並函請台中縣石岡鄉公所檢送本件耕地爭議案卷及台中縣東勢地政事務所
    檢送原告分割繼承取得系爭土地所有權之登記資料。
    理      由
一、原告起訴主張：原告之先祖母劉許五妹前將坐落台中縣石岡鄉○○段第二二一地
    號（重測前為土牛段土牛小段第一三七地號，面積九六六‧五三平方公尺）、第
    二二六地號（重測前為土牛段土牛小段第一三六地號，面積一二三六‧六九平方
    公尺）出租予劉錫順，並依耕地三七五減租條例向石岡鄉公所登記，嗣後每六年
    辦理續租，惟劉錫順自八十一年間起即有積欠租金情事，並於八十六年五月十二
    日往生後，由被告等人繼承該租賃權，嗣原告取得上開土地所有權後，乃發覺劉
    錫順自八十一年起已有任憑土地荒蕪，不自任耕作之情。又被告己○○○年已七
    十四歲，無體力從事繁重之農耕工作，被告乙○○、丁○○遷居桃園縣及彰化縣
    ，亦顯然無法從事農作，是依耕地三七五減租條例第十六條、第十七條之規定，
    系爭土地之租佃關係已不存在，原告自得收回系爭土地自行耕作。另被告等自八
    十一年起至八十九年止，累計欠繳租穀十八期，每期應收四○三‧五台斤（即二
    四二‧一公斤），按年息百分之十計算，總計積欠原告六六二三‧五公斤稻谷，
    依農會收購價每公斤二十一元計算，被告應連帶給付原告壹拾參萬玖仟零玖拾肆
    元。又系爭土地因被告荒廢經年，被告收回自耕須雇工整地回復原狀，爰請求被
    告連帶給付復原費用壹拾捌萬元等語。被告則以：本件系爭農地之原出租人劉許
    五妹因搬遷他處，並未通知劉錫順，故原承租人及被告均不知出租人之新址，亦
    無以知悉出租人業已死亡，致未前往辦理變更（耕地租約）登記。嗣於八十八年
    六月七日接獲原告以存證信函催討租谷，被告始與原告取得聯繫，並得知原出租
    人死訊，被告等隨即依法辦理租約變更登記，殆無放棄承租之意。且系爭農地租
    金之繳納，長期以來皆由劉錫順與劉許五妹辦理，其先前之地租租谷均已繳付，
    嗣後劉許五妹他遷致被告等無法繳付；況劉許五妹早於七十五年死亡，原告遲至
    八十八年三月辦理繼承登記，該期間並無合法之繼承人受領系爭租約租金，故被
    告欠繳租谷係不可歸責於被告，原告請求遲延給付租穀之利息，及未按時繳付租
    金而欲終止系爭耕地三七五租約，實無理由。且劉錫順去世後，被告悲痛之餘復
    遭逢九二一地震房屋全倒，而地震後土質鬆動，致原所種植之作物枯死，地震期
    過後，被告等即恢復耕作，種植香蕉及俗稱「過貓」等作物，並無荒置農地不自
    任耕作之情。又原告主張依耕地三七五減租條例第十七條、十九條之規定終止租
    約，本件情形亦與上開規定不符，而原告請求被告給付積欠之租穀並追加利息，
    其追加利息部分要與民法第二百零三條及第二百零七條之規定不合等語，資為抗
    辯。
二、按承租人應自任耕作，並不得將耕地全部或一部轉租於他人。承租人違反前項規
    定時，原訂租約無效；又耕地租約在租佃期限未屆滿前，非(1)承租人放棄耕作權
    、(2)地租積欠達兩年之總額時、(3)非因不可抗力繼續一年不為耕作時，得終止租
    約。分別為耕地三七五減租條例第十六條第一項、第二項、第十七條第一項第二
    款、第三款、第四款所明定。而上開第十六條第一項所謂「原訂租約無效」，係
    指承租人違反前項所定不自任耕作或轉租之限制時，原訂租約無待於終止，當然
    向後失其效力，租賃關係因而歸於消滅而言，最高法院著有八十年度台再字第一
    五號判例可資參照。另第十七條所謂「得終止契約」，乃承租人具有所列特定事
    由時，出租人得於租佃期限屆滿前，以意思表示終止仍然有效之租約，迨出租人
    終止租約之意思表示到達承租人起，原訂租約始向後失其效力。故出租人指稱承
    租人分別具有耕地三七五減租條例第十六條第一項「不自任耕作」，以及同法第
    十七條第二款、第三款、第四款所定之競合事由，而主張租賃關係不存在時，則
    首應審認者乃承租人有無「不自任耕作」之情形，以明原訂租約自何時起失其效
    力，租賃關係因而歸於消滅。
三、原告主張：其先祖母劉許五妹前將系爭坐落台中縣石岡鄉○○段第二二一地號（
    重測前為土牛段土牛小段第一三七地號，面積九六六‧五三平方公尺）、第二二
    六地號（重測前為土牛段土牛小段第一三六地號，面積一二三六‧六九平方公尺
    ）出租予劉錫順，並依耕地三七五減租條例向石岡鄉公所辦理登記，迨至八十六
    年五月十二日劉錫順過世後，即由被告等人繼承該租賃權，有台中縣石岡鄉公所
    檢送之系爭土地私有耕地租約暨異動登記書影本、繼承系統表各一件為證，被告
    亦不爭執，此部分事實已堪信實。惟原告既以劉錫順過世前，自八十一年起即無
    力耕種，放任農地荒蕪，並自斯時起即欠繳租穀，迄今未償，主張依耕地三七五
    減租條例第十六條、第十七條第一項規定原訂租約無效，並否認租賃關係存在等
    語，而被告則否認系爭土地自八十一年起即有廢耕情事，且劉錫順於八十六年去
    世後，被告悲痛之餘又遭逢九二一地震致房屋全倒，地震後土質鬆動，致原所種
    植之作物枯死，地震期過後，被告等即恢復耕作，種植香蕉及俗稱「過貓」作物
    ，均能定期收穫等語置辯。經查：
（一）本件被告均不否認系爭土地之租谷（金），在原承租人劉錫順過世前均由劉錫
      順處理，自八十一年起有無按期繳納租金，其等並不知情等語。而本院依原告
      聲請訊問證人劉嘉修證稱：「先前由我在收租，自八十一年起即未收到被告所
      繳付之租金，經催收由己○○○稱已不再耕作」等語，所證劉錫順自八十一年
      起即未繳付系爭農地之租金一節，核與證人所提出之收取租金記事簿所載相符
      ，是系爭農地之租金，劉錫順及被告等人自八十一年起即未按期繳納之事實，
      已堪是認。
（二）惟原告主張系爭農地自八十一年起即有廢耕情事一節，雖有證人劉嘉修所證：
      「己○○○稱已不再耕作」可佐，然系爭農地是否自劉錫順欠繳租金起即予荒
      廢不為耕作等情，尚非無疑。被告雖稱其原有作物因遭逢「九二一地震」土質
      鬆動枯死，地震期後已改種香蕉及俗稱「過貓」作物云云，然查就本院依職權
      函請石岡鄉公所檢送之本件租佃爭議卷宗觀之，原告與被告己○○○於八十八
      年七月三十日（即地震前）已經台中縣石岡鄉耕地租佃委員會調解，該調解紀
      錄記載：「受派委員：該筆土地確已荒廢未耕作」等語，足見被告等所稱原作
      物因地震後土質鬆動枯死云云，要難採信，是就該卷內所附原告於八十七年九
      月二十七日所攝現場照片四張，參以上開證人劉嘉修之證詞，則系爭土地係自
      劉錫順八十六年五月十二日過世後，開始荒蕪廢耕等情；而本院履堪現場，系
      爭土地所種植之香蕉及俗稱「過貓」等作物，應為被告於原告申請調解後始另
      行栽種，堪以認定。
（三）然系爭土地自劉錫順八十六年五月十二日過世後荒蕪廢耕，是否即為耕第三七
      五減租條例第十六條第一項所謂「不自任耕作」，抑或僅為同法第十七條第一
      項第四款所稱之「不為耕作」？按承租人應自任耕作，並不得將耕地全部或一
      部轉租於他人，耕地三七五減租條例第十六條第一項定有明文，而所謂自任耕
      作，必須承租人將承租耕地供自己耕作之用，始足當之，如承租人以承租耕地
      建築房屋居住或供其他人耕作之用，均應解為非自任耕作。參以最高法院六十
      四年台上字第五七一號判例：「佃農在承租耕地固允許有農舍之存在，但茲所
      謂農舍，乃以便利耕作而設，並不以解決佃農家族實際居住問題為目的，上訴
      人在原審提出戶籍謄本乙件，證明被上訴人之子某職業為工，並未耕作系爭土
      地，且與被上訴人分財分居，自立一戶，主張被上訴人許其子在系爭土地上建
      築包括客廳、浴、廚各一及臥室兩間之房屋一棟，顯有不自任耕作之情形。果
      其所稱非虛，自不能因被上訴人與其子原為父子關係之故，而認被上訴人無違
      反耕地三七五減租條例第十六條第一項之情形」；最高法院四十八年度台上字
      第一三六二號判例：「上訴人即不否認將系爭土地之一部借與他人搭蓋竹屋，
      即係非自任耕作，自與將耕地一部轉租之情形無異」；最高法院六十七年度第
      七次民事庭庭推總會決議：「依耕地三七五減租條例所訂立之耕地租賃契約，
      承租人應以租賃物（耕地）供耕作之用，此就該條例第十六條承租人應自任耕
      作，否則原定租約無效之規定觀之自明。本件承租人既非以系爭土地供耕作之
      用，且堆放輪胎、廢鐵等物，無論係自己堆放抑供他人堆放，均屬不自任耕作
      」等見解，以及立法本旨乃在貫徹耕地農用之目的，則耕地三七五減租條例第
      十六條第一項所稱之「不自任耕作」等語，應解為承租人就承租之農地「變更
      為非耕作使用」，故任由土地荒蕪，消極地不從事農作，非屬第十六條第一項
      規定之「不自任耕作」情事，而應為同法第十七條第一項第四款所稱之「不為
      耕作」。從而，本件被告等自八十六年五月十二日劉錫順過世後，迄原告於八
      十八年七月三十日申請調處止，消極地不從事農作，任憑系爭土地荒蕪，被告
      又未舉證證明其等於九二一地震前有何不可抗力以致廢耕之情，故本件情事自
      屬耕地三七五減租條例第十七條第四款：「非因不可抗力繼續一年不為耕作」
      甚明。
（四）另系爭耕地之原出租人劉許五妹雖於七十五年九月二日死亡，惟由其全體繼承
      人承受出租人之地位，而原告於八十八年二月二十一日經全體繼承人協議，單
      獨取得系爭耕地之所有權，並於八十八年三月五日辦理分割繼承登記等情，有
      本院依職權函請台中縣東勢地政事務所檢送之繼承登記資料一份附卷可憑。準
      此，系爭土地於劉許五妹之全體繼承人協議由原告取得所有權時起，原告即因
      契約承擔之法律關係成為系爭耕地之出租人，自得單獨行使權利。而原告欲收
      回系爭耕地，先於八十八年六月七日以台中縣豐原七十六支局第一二六號存證
      信函催告被告己○○○於函到十日內繳清積欠之租穀伍仟陸佰肆拾玖台斤。嗣
      於八十八年六月二十二日申請台中縣石岡鄉租佃調解委員會調解本件爭議，經
      該委員會於八十八年七月三十日進行調解程序，原告即主張收回耕地，因原承
      租人劉錫順之繼承人為被告等五人，該委員會復於八十九年五月二日再予調解
      ，復因被告戊○○未出席，又未具委託書，故再於同年月十二日調解，原告仍
      對被告等（被告己○○○、丁○○、戊○○、甲○○到場，乙○○委任丁○○
      出席）主張終止租約，而系爭耕地既已廢耕，原告終止租約，顯未違反耕地三
      七五減租條例第十八條之規定，自八十九年五月十二日起發生終止之效力，從
      而，本件系爭土地租約自此向後失效，其租賃關係因而歸於消滅。
四、綜合前述，本件耕地租約既經原告於八十九年五月十二日終止，是被告等自無占
    有使用系爭土地之權源，從而原告請求被告應將坐落台中縣石岡鄉○○段第二二
    一地號（面積九六六‧五三平方公尺）、第二二六地號（面積一二三六‧六九平
    方公尺）土地交還原告，即無不合，應予准許。
五、原告另請求被告連帶給付自八十一年起至九十年一月止所積欠之十八期租谷陸仟
    陸佰參拾貳點伍公斤，並按農會收購價每公斤二十一元，折算之壹拾參萬玖仟零
    玖拾肆元部分。查本件系爭耕地之原承租人劉錫順自八十一年起即未繳納租谷等
    情，已經證人劉嘉修證述在卷，並有證人所提出之收取租金記事簿影本一件附卷
    可憑，均如前述。然查本件耕地租約所載租金，係以正產物（稻谷）收穫總量千
    分之三七五計算，合八百零七台斤，依租約第四項所載：「應納地租依‧‧‧甲
    、繳納實物—地點在石岡鄉土牛村」，尚無按應繳實物議定代金之約定，是縱被
    告等有欠繳租谷情事，再未經承租人之同意情形下，出租人亦不得逕以主要作物
    之市價折換現金請求（最高法院五十八年台上字第一一六一號判例參照）。從而
    ，原告基於上開耕地租約之約定，請求被告連帶給付租約存續期間積欠之租谷（
    自八十一年至八十九年五月十一日止），並以農會收購價折算之現金，自屬無據
    ，應予駁回。至原告請求自租約終止日即八十九年五月十二日起至九十年一月三
    十一日止，以租谷按農會收購價每公斤折算之現金部分。查被告於原告終止本件
    耕地租約仍無權占有系爭耕地使用，已如前述，被告等可獲得相當租金之利益，
    並致原告受有相當於租金之損害。而系爭耕地每年地租為稻谷八百零七台斤，合
    四百八十四點二公斤，而每公斤稻谷農會收購價為二十一元，並經被告所不爭執
    ，準此，被告等無權占有系爭土地，每年可獲一萬零一百六十八元二角之不當得
    利，而依原告請求期間（八十九年五月十二日起至九十年一月三十一日）二百六
    十五日計算，被告等所獲之不當得利為七千三百八十二元（10168.2×265/365＝
    7382.39，元以下四捨五入），從而，原告請求被告連帶給付七千三百八十二元
    部分，應予准許，逾此範圍之請求，應予駁回。
六、原告請求被告連帶給付壹拾捌萬元部分，所據理由乃被告等荒廢系爭耕地，原告
    收回自耕須雇工整地，計工作日一百二十天，每日工資一千五百元云云，經查系
    爭耕地目前種植香蕉四十株及俗稱「過貓」作物等情，已經本院勘驗屬實，雖現
    無適當灌溉渠道供種植水稻使用，惟查本件耕地租約並無租約終止後承租人應負
    回復原狀責任之約定，且依前述，被告應屬「不為耕作」情形，被告荒置耕地，
    對耕地之生產力有無減損，要非無疑，且系爭耕地之北、西、南鄰地，目前均改
    植桃樹及葡萄，亦無可供稻作之水源灌溉，故該耕地之生產力自難以「水稻」之
    適耕環境作為考量標準，從而原告請求被告連帶給付回復費用壹拾捌萬元，尚乏
    依據，亦應予以駁回。
七、本件事證已明，兩造其餘攻擊防禦方法及舉證，與判決結果不生影響，爰不一一
    論述，附此敘明。
八、結論，本件原告之訴為一部有無理由、一部無理由，依民事訴訟法第七十九條但
    書、第八十五條第二項，判決如主文。
中      華      民      國     九十     年      二      月     十九     日
                                        臺灣臺中地方法院民事第四庭
~B法      官  王邁揚
右為正本，係照原本作成。
如不服本判決，應於判決送達後二十日內，向本院提出上訴狀。
中      華      民      國     九十     年      二      月      十九     日
~B法院書記官


司法院資訊處製作；財團法人民間司法改革基金會備份。
